臺灣臺中地方法院民事判決　93年度訴字第2570號
原　　　告　行政院農業委員會林務局東勢林區管理處
法定代理人　丙○○
訴訟代理人　張柏山　律師
複代理人　　甲○○
複代理人　　羅淑菁　律師
被　　　告　乙○○
　　　　　　　　　　　　巷三二.
當事人間返還林地事件，本院於94年7月8日言詞辯論終結，判決
如下：
    主    文
被告應將坐落台中縣八仙山事業區第一一一林班地如附件複丈成
果圖所示一、二、三、四部分，面積合計一點一九公頃林地上之
地上物予以拆除或剷除，並將上揭林地返還原告。
被告應自民國九十二年一月三十一日起至返還系爭林地之日止，
按年給付原告相當於租金之損害金新台幣壹萬柒仟捌佰伍拾元。
訴訟費用由被告負擔。
本判決第一項履行期間陸月。
本判決於原告以新台幣貳拾伍萬捌仟元供擔保後，得假執行。
    事實及理由
壹、原告起訴主張：訴外人王化光於民國五十三年間與原告行政
    院農業委員會林務局東勢林區管理處（組織合併前為臺灣省
    政府農林廳林務局大甲林區管理處）簽訂安置榮民竹林保育
    承諾書，承租坐落台中縣八仙山事業區第四一林班地（重新
    整編為第一一一林班地，下稱系爭林地），面積一點一四公
    頃林地，為裁植及保育竹林。訴外人王化光於六十一年六月
    十一日死亡，由其配偶王賴妹人繼續保育工作，並出具承諾
    書，交由原告收執。嗣於六十六年一月十八日訴外人王賴妹
    人將系爭林地範圍內之零點三公頃返還原告，用以交換同林
    班地編號二之二、二之三，面積分別為零點一八公頃、零點
    一七公頃，訴外人王賴妹人承諾保育林地面積合計為一點一
    九公頃，並於六十六年四月十五日重新出具承諾書（下稱系
    爭承諾書）交與原告。依訴外人王賴妹人出具之系爭承諾書
    第十三條約定，其改嫁或死亡時，應無條件交還系爭林地及
    作物予原告，不得變更使用或轉讓、轉售或債務抵押等情事
    ，其於九十二年一月二十三日死亡後，原告與訴外人王賴妹
    人之保育關係既已終止，系爭林地應返還予原告，詎訴外人
    王賴妹人與前夫所生之子女即被告乙○○，於訴外人王賴妹
    人死亡後，無權占用系爭林地，屢經催討，均置之不理，原
    告自得爰依物上請求權之法律關係，請求被告除去系爭林地
    上之地上物，並將上揭林地返還原告。又被告於無權占有系
    爭林地期間，已獲有相當於申報地價年息百分之十之租金利
    益，致原告受有損害，因本件系爭林地尚未辦理登記，則原
    告得請求被告按年給付依系爭林地之鄰地即台中縣和平鄉○
    ○段第一八○地號土地之申報地價為每平方公尺新台幣 (下
    同)十五元計算之不當得利，是被告自九十二年一月三十一
    日起至返還系爭林地之日止，應按年給付原告相當於租金之
    損害金一萬七千八百五十元，為此提起本件訴訟。並聲明：
    除假執行供擔保金額外，餘如主文所示。
貳、被告則以：對於測量成果圖沒有意見，但希望能夠繼續耕作
    等語，資為抗辯。並聲明：原告之訴駁回。
參、法院之判斷：
一、查原告主張之事實，業據其提出林務局大甲林區管理處安置
    榮民竹林保育承諾書、六十一年七月二十八日安置榮民竹林
    保育承諾書、同意書、六十六年四月十五日安置榮民竹林保
    育承諾書及土地登記簿謄本等影本各一份、戶籍謄本影本二
    份為證，尚非無憑，並據本院依原告聲請函囑台中縣東勢地
    政事務所測量人員會同本院及兩造勘測現場，依該局測量結
    果，被告乙○○確佔有坐落台中縣八仙山事業區第一一一林
    班地如附件複丈成果圖所示一、二、三、四部分，面積合計
    一點一九公頃林地，種植梅、桃、柿樹及竹林屬實，此有該
    局土地複丈成果圖及本院勘驗筆錄存卷可稽，即被告對於上
    開土地複丈成果圖亦無爭執，是依本院調查證據之結果，堪
    信原告之主張為真實。查訴外人王賴妹人係於九十二年一月
    二十三日死亡，是依前開承諾書約定，原告與訴外人王賴妹
    人保育關係應已於九十二年一月二十三日終止，詎被告無任
    何佔有權源卻仍繼續於系爭林地上墾植，被告占有系爭林地
    屬無權占有，即確然無疑、從而，原告基於物上請求權之法
    律關係，請求被告應將坐落台中縣八仙山事業區第一一一林
    班地如附件複丈成果圖所示一、二、三、四部分，面積合計
    一點一九公頃林地上之地上物予以拆除或剷除，並將上揭林
    地返還原告，為有理由，應予准許。
二、次查原告與訴外人王賴妹人保育關係既已於九十二年一月二
    十三日終止，業如前述，詎被告無任何佔有權源卻仍繼續於
    系爭林地上墾植，被告占有系爭林地即無法律上原因，且被
    告受有利益，與原告受損害間有因果關係，合於民法第一百
    七十九條規定，且按被告無法律上原因占有系爭林地，可能
    獲得相當於租金之利益為社會通常之觀念，最高法院六十一
    年台上字第一六九五號判例亦可參照，原告主張依土地法第
    一百十條規定，請求被告應給付自原告與訴外人王賴妹人保
    育關係終止後之九十二年一月三十一日起至返還系爭林地之
    日止，相當於申報地價年息百分之十之租金利益之不當得利
    ，即屬有據。又因本件系爭林地尚未辦理登記，則原告請求
    依系爭林地之鄰地即台中縣和平鄉○○段第一八○地號土地
    之地價，作為本件系爭林地地價，而依該地申報地價為每平
    方公尺十五元計算，是被告自九十二年一月三十一日起至返
    還系爭林地之日止，應按年給付原告相當於租金之損害金一
    萬七千八百五十元等情，並提出鄰地土地登記謄本為證，本
    院經履勘現場所見系爭林地經整地使用，廣植經濟性果樹梅
    、桃、柿樹及竹林，已盡利用之效果，與鄰地已登錄土地已
    無甚差異，而且鄰地之地價亦屬非高，故依被告使用情況，
    原告請求不當得利一萬七千八百五十元，其金額之計算尚屬
    適當，應予採信為真實。
三、綜上所述，本件被告占有系爭林地，既屬無權占有，則原告
    基於物上請求權之法律關係，請求被告應將坐落台中縣八仙
    山事業區第一一一林班地如附件複丈成果圖所示一、二、三
    、四部分，面積合計一點一九公頃林地上之地上物予以拆除
    或剷除，並將上揭林地返還原告，於法有據，應予准許。又
    原告併依不當得利請求被告應自九十二年一月三十一日起至
    返還系爭林地之日止，按年給付原告相當於租金之損害金一
    萬七千八百五十元，亦為有理由，應予准許。
四、本件被告以系爭林地種植果樹，賴以維生，行之有年，茲驟
    以返還系爭林地，一時需另覓生計，非一蹴可得，爰審酌兩
    造利益，爰定履行期間為六個月。
五、原告陳明願供擔保，請准宣告假執行，經核於法相合，爰酌
    定相當之擔保金，併予准許宣告之。
六、本事件已臻明確，兩造其餘攻擊防禦方法及舉證核與判決結
    果不生影響，無庸一一論列敘明。
肆、據上論結，原告之訴為有理由，依民事訴訟法第三百八十五
    條第一項前段、第七十八條、第三百九十條第二項，判決如
    主文。
中　　華　　民　　國　　94　　年　　8　　月　　5　　日
                  民事第二庭    法  官  呂明坤
正本係照原本作成。
如對本判決上訴，須於判決送達後20日內向本院提出上訴狀。
中　　華　　民　　國　　94　　年　　8　　月　　5　　日
                                書記官
